【裁判字號】    92,簡上,36
【裁判日期】    920227
【裁判案由】    侵權行為損害賠償
【裁判全文】
臺灣臺北地方法院民事判決  九十二年度簡上字第三六號
    上  訴  人  華南商業銀行股份有限公司
    法定代理人  乙○○
    訴訟代理人  丙○○
    被  上訴人  甲○○
                丁○○
右當事人間請求侵權行為損害賠償事件，上訴人對於中華民國九十一年十月三十一日
本院台北簡易庭九十一年度北簡字第二八號第一審判決提起上訴，本院判決如左：
    主      文
原判決廢棄。
被上訴人在第一審之訴及假執行之聲請均駁回。
第一、二審訴訟費用由被上訴人甲○○負擔三分之二，餘由被上訴人丁○○負擔。
    事      實
甲、上訴人方面：
  一、聲明：如主文所示。
  二、陳述：除與原審判決書所載者相同茲予引用外，補稱：
  （一）本件被上訴人係依據民法第一百八十四條為請求權基礎，要求上訴人負擔損
        害賠償責任，然本件兩造間所成立者係為消費寄託之法律關係，故即便系爭
        存款遭第三人盜領，則在該筆寄託物之所有權仍屬上訴人之情形下，乃上訴
        人權利遭受侵害，非被上訴人之權利遭受侵害，上訴人亦非侵權行為人。
  （二）被上訴人曾於原審坦承存摺未遺失仍在自己占有之狀態，且印章亦未遺失，
        依據銀行實務，取款行為須有存摺方可進行取款交易，既然被上訴人自承存
        摺於款項給付當天仍未遺失，且存簿仍有系爭款項之取款記錄，可推得被上
        訴人取款行為應係親自領取，或於不違反本人之意思的狀態下為之，是上訴
        人之給付行為，應已對被上訴人發生清償之效力。
  （三）取款印章以雷射印表機套印之事實，不能直接作為印章遭盜蓋之舉證或推定
        ，縱使印文係套印而成，倘套印原留存之印鑑而來，仍得代表為存戶之意思
        表示，蓋現今金融實務有將存款人留存印文，以印刷方式將印鑑印於支票以
        代簽名之方式，故以印刷或複印方式取款，非不足表徵為本人之意思表示。
  三、證據：援用原審之立證方法。
乙、被上訴人方面：
  一、聲明：駁回上訴。
  二、陳述：除與原審判決書所載者相同茲予引用外，補稱：
  （一）本件上訴人過失侵害被上訴人之權利為被上訴人之「提款權」，此由被上訴
        人於原存摺遺失被冒領存款後，重新領取之兩份銀行存摺已無原來存款之登
        登錄已無原來存款之登錄可證，上訴人引用民法第六百零三條第一項、第二
        項規定認為系爭存款被冒領之受害人為上訴人容有誤會。
  （二）本件冒領人並未使用真正之印鑑，亦未申報提款密碼，故應非債權占有人，
        上訴人遭其冒領，自無對被上訴人為清償之效果。
  （三）被上訴人於原審中並未稱系爭存摺未遺失，且依據原審鑑定之結果證明取款
        單上之印文係雷射印表機套印而成，倘細被上訴人自行領取存款時，自可自
        行蓋用印文即可無須使用雷射印表機套印，且本件冒領存款時，上訴人未經
        查詢提款密碼即將款項交付，顯有過失。
  （四）目前銀行存摺存款之領取，未有得以雷射印表機套印取代印章用印之先例，
        故系爭銀行存款遭雷射印表機套印所領取為因上訴人之過失而使被上訴人提
        款權受損之確證。且上訴人所稱印文印刷之金融實務僅止於和銀行有特約關
        係之支票存戶，並未有使用存摺之一般銀行存戶得使用雷射套印以領取存款
        之先例和理由，因此，上訴人應舉證其一般存戶亦得使用雷射套印領取存款
        之實例。
  三、證據：除援用原審之立證方法外，另提出被上訴人於上訴人處之存款往來明細
      表、士林分局受理刑事案件報案三聯單等件為證。
      理      由
一、被上訴人起訴主張：被上訴人甲○○於上訴人石牌分行開設有活期儲蓄存款帳戶
    帳號一五二—二０—０六一四二六—六帳戶，該帳戶存摺因被上訴人不慎遺失致
    遭歹徒依存摺上通提戶印鑑予以仿刻偽印，並以該仿刻偽印及該遺失之存摺於九
    十一年九月二十八日向上訴人石牌分行盜領新台幣（下同）貳拾萬零玖仟元。又
    被上訴人丁○○於上訴人士林分行開設有活期儲蓄存款帳戶一二三—二０—０二
    一五六五—三帳戶，該帳戶存摺亦同時遺失而遭歹徒以相同手法偽刻印鑑於同日
    向上訴人士林分行盜領捌萬伍仟元。上訴人對於歹徒以仿刻偽印手法盜領被上訴
    人存款之行為，本應注意而未注意能防止而不防止，故依據侵權行為法則對被上
    訴人負擔損害賠償責任，爰依據民法第一百八十四條、同法第一百八十八條規定
    ，請求上訴人分別給付被上訴人甲○○貳拾萬零玖仟元、丁○○捌萬伍仟元及均
    自起訴狀繕本送達翌日起至清償日止按年息百分之五計算之利息。
二、上訴人則以：本件被上訴人係依據民法第一百八十四條為請求權基礎，要求上訴
    人負擔損害賠償責任，然本件兩造間所成立者係為消費寄託之法律關係，故即便
    系爭存款遭第三人盜領，則在該筆寄託物之所有權仍屬上訴人之情形下，乃上訴
    人權利遭受侵害，非被上訴人之權利遭受侵害，上訴人亦非侵權行為人。被上訴
    人曾於原審坦承存摺未遺失仍在自己占有之狀態，且印章亦未遺失，依據銀行實
    務，取款行為須有存摺方可進行取款交易，既然被上訴人自承存摺於款項給付當
    天仍未遺失，且存簿仍有系爭款項之取款記錄，可推得被上訴人取款行為應係親
    自領取，或於不違反本人之意思的狀態下為之，是上訴人之給付行為，應已對被
    上訴人發生清償之效力等語置辯。
三、本件被上訴人起訴主張：其餘上訴人處開立之存款帳戶分別經人於九十年九月二
    十八日填取如原審卷第九頁所示之取款憑條分別領走貳拾萬零玖仟元及捌萬伍仟
    元，被上訴人事後向上訴人再行領款時，經上訴人以存戶已無存款餘額遭拒。又
    系爭存款憑款經原審送鑑定之結果認定係遭雷射印表機套印後用以取款，另被上
    訴人原留於存摺之印鑑章並無失竊等情，業據其提出取款憑條、存證信函及經原
    審就前開取款憑條送請法務部調查局鑑定而出具有鑑定通知書等件為證，且為上
    訴人所不爭執，自堪信被上訴人此部分主張為真實。
四、按銀行接受無償存款，其與存戶間，乃屬金錢寄託關係，按寄託為金錢時，推定
    受寄人無返還原物之義務，僅須返還同一數額。又受寄人僅須返還同一數額者，
    寄託物之利益及危險，於該物交付時移轉於受寄人，為民法第六百零三條第一項
    及第二項所明定，本件存款倘確係被第三人所冒領，則受損害者乃上訴人銀行，
    被上訴人對於銀行仍非不得行使寄託物返還請求權，不能謂其權利已受侵害，而
    認銀行及其職員應對被上訴人負損害賠償責任。最高法院五十五年台上字第三０
    一八號判例著有明文可參。本件被上訴人係主張因其存摺遭人竊用而上訴人疏於
    核查而侵害其「提款權」，爰依據侵權行為之法律關係請求上訴人為損害賠償，
    然上訴人否認被上訴人之權利受有侵害，故本件之主要爭點即在上訴人寄託款返
    還請求權是否因上訴人片面拒絕履行而消滅。經查：
（一）本件被上訴人雖稱其存摺遭人竊用，然為上訴人所否認，被上訴人雖提出台北
      市政府警察局士林分局受理刑事案件報案三聯單影本為證，作為證明其有遺失
      存摺之證明方法。然查，前開報案三聯單記載案件類型為「詐欺背信」並非為
      竊盜且受理時間為為九十年十月五日，故實難僅憑前開報案三聯單遽認定被上
      訴人二人之存摺確實遭他人竊取遺失事宜。
（二）又殊不論本件被上訴人之存摺是否遭人竊用，然如係遭他人於取款單上以雷射
      套用方式而冒領前開款項，然因被上訴人與上訴人間係成立消費寄託關係，而
      關於被上訴人所存入於上訴人處之款項危險及利益，於該物交付時即移轉於上
      訴人，故該存款遭第三人冒領時，揆諸最高法院前開判例意旨，既受損害者乃
      上訴人銀行，被上訴人對於銀行仍得行使寄託物返還請求權，其權利並未受侵
      害亦無所謂侵害「提款權」可言。
五、綜上所述，上訴人抗辯即便系爭存款遭第三人盜領，則在該筆寄託物之所有權仍
    屬上訴人之情形下，乃上訴人權利遭受侵害，非被上訴人之權利遭受侵害自屬可
    信，被上訴人主張其提款權受侵害為不足採。從而，被上訴人本於侵權行為之法
    律關係，請求上訴人分別給付被上訴人甲○○貳拾萬零玖仟元、丁○○捌萬伍仟
    元為無理由，不應准許，其假執行之聲請亦失所附麗，應併予駁回。原審判命上
    訴人給付被上訴人甲○○貳拾萬零玖仟元、丁○○捌萬伍仟元並為假執行宣告，
    自有未洽。上訴意旨指摘原判決不當，求予廢棄改判，為有理由。自應由本院予
    以廢棄改判，如主文第二項所示。
六、本件事證已臻明確，兩造其餘攻擊防禦方法，核於判決結果不生影響，爰不一一
    論述，併此敘明。
七、據上論結，本件上訴為有理由，依民事訴訟法第四百三十六條之一第三項、第四
    百五十條、第七十八條、第八十五條第一項但書，判決如主文。
中      華      民      國    九十二    年      二    月    二十七      日
                                            民事第四庭審判長法官  林勤綱
                                                            法官  洪于智
                                                            法官  黃柄縉
右為正本係照原本作成
本判決不得上訴
中      華      民      國    九十二    年      二      月  二十七      日
                                                      法院書記官  楊湘雯


司法院資訊處製作；財團法人民間司法改革基金會備份。
